【裁判字號】    98,簡上,69
【裁判日期】    990330
【裁判案由】    詐欺
【裁判全文】
臺灣士林地方法院刑事判決              98年度簡上字第69號
上  訴  人  臺灣士林地方法院檢察署檢察官
被      告  丙○○
上列上訴人因被告詐欺案件，不服本院簡易庭中華民國98年8 月
31日98年度簡字第166 號刑事第一審簡易判決（原起訴案號：98
年度偵緝字第923 號），及移送併案審理（98年度偵字第11942
號、98年度偵緝字第992 號），本院管轄之第二審地方法院合議
庭判決如下：
    主  文
原判決撤銷。
丙○○幫助意圖為自己不法之所有，以詐術使人將本人之物交付
，累犯，處有期徒刑陸月，如易科罰金，以新臺幣壹仟元折算壹
日。
    事  實
一、丙○○前曾因竊盜案件，經臺灣高雄地方法院以九十二年度
    易緝字第六八號判決判處有期徒刑十月，刑後強制工作六月
    確定，於民國九十三年三月十八日縮刑期滿執行完畢，仍不
    知悔改，明知現今行動電話之申請，僅需申請人提出個人證
    件，填具相關資料即可，並無特殊限制，個人且得同時申請
    數支行動電話使用，甚為簡便，而現今宵小猖獗，不法集團
    為隱蔽身份，逃避警員查緝，並實施犯罪起見，常有藉不相
    干之人頭申請行動電話使用，藉以從事不法活動之情事，而
    得推見若隨意將個人申請之行動電話交給他人使用，有幫助
    該人所屬之犯罪集團從事詐欺犯罪之虞，竟仍基於幫助某真
    實年籍不詳綽號「和尚」之成年男子犯詐欺取財罪之未必故
    意，於九十八年三月六日（原起訴書及判決書均誤載為九十
    七年），由「和尚」陪同至高雄市左營區「巨霖科技通訊行
    」內，由丙○○現場申辦0000000000號、000
    0000000號兩支行動電話後，將該兩支行動電話交給
    「和尚」使用。「和尚」在取得丙○○交付之上開二支行動
    電話後，即與其所屬之詐欺集團成員分別意圖為自己不法之
    所有，基於詐欺取財之犯意聯絡，而有如下數次詐欺被害人
    款項之行為：
（一）於九十八年四月二十二日上午九時許，由不詳詐欺集團成
      員先後假冒臺北榮民總醫院醫護人員、健保局人員及檢察
      官，按渠等由不詳管道取得之丁○○個人資料，撥打電話
      聯絡上丁○○之後，向丁○○佯稱：鄭某之個人健保卡已
      遭人冒用，需要調查云云，並指示丁○○撥打丙○○提供
      之0000000000號行動電話查詢，迨丁○○撥打
      上開電話後，再由接聽電話之不詳詐欺集團成員向丁○○
      佯稱：現在有需要代管丁○○之財物云云，使丁○○因此
      陷於錯誤，而按該詐欺集團成員指示，於當日下午一時四
      十分許，在臺北市南港區南港高工司令台後方，將新臺幣
      （下同）一百零八萬九千一百七十四元交給前來取款之不
      詳詐欺集團成員。
（二）於九十八年三月十八日上午十時許，由不詳詐欺集團成員
      假冒刑事組長，按渠等由不詳管道取得之乙○個人資料，
      以（０二）00000000號電話聯絡上乙○後，向乙○佯稱：臺北現在有人持乙○之郵局存摺，欲提領該帳戶
      內之存款，必需趕快將其在各個帳戶內之存款領出備用，
      聽候指示云云，使乙○陷於錯誤，而應允按其人指示行事
      ，該詐欺集團成員見乙○已然受騙，隨即撥打丙○○提供
      之0000000000號行動電話，聯絡使用該電話之
      詐欺集團成員利家緣待命（利家緣由臺灣彰化地方法院另
      案判處罪刑），隨後並再分別以電話指示乙○、利家緣前
      往彰化縣和美鎮○○○路二號「中華水泥廠」會合取款。
      嗣乙○在前往農會領款時，為農會職員發覺有異，乃阻止
      乙○並報警處理，而為警於九十八年三月十八日中午十二
      時二十八分許，在上址中華水泥廠前查獲利家緣，該詐欺
      集團因此未能得逞。
（三）於九十八年五月三日上午十時許，由不詳詐欺集團成員假
      冒「賴正聲」檢察官，持丙○○提供之00000000
      00號行動電話，按渠等自不詳管道取得之甲○○個人資
      料，向甲○○佯稱：因李某在金融機關之個人資料外洩，
      已經遭人盜用申請人頭帳戶使用，並涉及國際洗錢，必需
      提出六十五萬元公證金，以利分案偵辦云云，使甲○○因
      此陷於錯誤，遂按該詐欺集團成員指示，先於九十八年五
      月六日下午四時許，在其位於臺北市○○區○○路二二二
      巷四號一樓住處，將六十五萬元交給前來取款之不詳詐欺
      集團成員，繼而於九十八年五月八日下午三時三十分許，
      在陽信商業銀行大屯分行，將五十萬元匯至該詐欺集團所
      使用，戶名方孟寧之馬公中正路郵局第00000000
      000000號帳戶內（方孟寧由檢察官另案偵辦）。
三、案經臺北市政府警察局南港分局移送臺灣士林地方法院檢察
    署檢察官偵查起訴，及移送併案審理。
    理  由
一、後引證人丁○○等人於警詢中之陳述，皆屬被告以外之人於
    審判外所為之傳聞證據，惟被告在原審時即已認罪，就後述
    移送併辦之犯罪事實也在檢察官偵查中自白屬實，既然就犯
    罪事實均不爭執，自無再爭執其證據資格之必要，是以，被
    告雖未到庭，惟衡諸前述情節，仍應認被告已經同意引用前
    開證據作為審判資料，本院審酌上開證人除利家緣外，其餘
    均係在匯款後發覺受騙，即時報案製作警詢筆錄，並無捏造
    案情之虞，且其等均未直接指述被告涉案，亦無誣攀之虞，
    至於證人利家緣在警詢中坦承為詐欺集團擔任車手，出面向
    被害人乙○詐取財物未遂之犯罪事實，所供顯然對其自己不
    利，由上揭證人陳述作成時之情況，做為證據應屬適當，依
    刑事訴訟法第一百五十九條之五第一項規定，丁○○等人之
    警詢筆錄，應均有證據能力。其餘書證、物證原則上均有證
    據能力，參酌最高法院九十七年度台上字第一０六九號判決
    意旨，此部分證據具有證據能力之法律依據，即不再贅。
二、被告丙○○經合法傳喚並未到庭，經查：
（一）被告上揭犯行，業經其分別於檢察官偵查及原審審理時自
      承屬實（原審卷第二十一頁、臺灣彰化地方法院檢察署九
      十八年度偵緝字第四八三號卷第十九頁），核與證人丁○○、乙○、甲○○分別於警詢中指述渠等遭到詐欺集團詐
      騙匯款之情節相符（依序見臺灣士林地方法院檢察署九十
      八年度偵字第八八０三號卷第十頁、臺灣彰化地方法院檢
      察署九十八年度偵字第四九０五號卷第四頁、臺灣士林地
      方法院檢察署九十八年度偵字第一一九四二號卷第六頁）
      ，與證人利家緣於警詢中自承受詐欺集團指示，出面假冒
      警員向乙○取款，而在取款時為警當場查獲，並在其身上
      扣得用於與詐欺集團聯絡使用，由被告申請之00000
      00000號行動電話等事實，亦屬相符（臺灣彰化地方
      法院檢察署九十八年度偵字第四九０五號卷第七頁），此
      外，復有被告申請0000000000號行動電話之通
      聯調閱查詢單、0000000000號行動電話之通聯
      紀錄及通聯調閱查詢單、申請書各一份（臺灣士林地方法
      院檢察署九十八年度偵字第八八０三號卷第十二頁、臺灣
      彰化地方法院檢察署九十八年度偵字第四九０五號卷第十
      六頁至第十九頁、第五十五頁），該詐欺集團詐騙被害人
      丁○○、甲○○所用之偽造「臺北地檢署監管科監管收據
      」、「臺北臺北地方法院檢察署傳票」（臺灣士林地方法
      院檢察署九十八年度偵字第八八０三號卷第十七頁、臺灣
      士林地方法院檢察署九十八年度偵字第一一九四二號卷第
      二十九頁），被害人丁○○領款之郵局存摺影本、甲○○
      領款之郵局交易明細、匯款單各一份在卷可稽（臺灣士林
      地方法院檢察署九十八年度偵字第八八０三號卷第十五頁
      臺灣士林地方法院檢察署九十八年度偵字第一一九四二號
      卷第二十五頁、第二十八頁），足徵被告自白屬實，可以
      採信。
（二）按「行為人對於構成犯罪之事實，預見其發生而其發生並
      不違背其本意者，以故意論」，刑法第十三條第二項定有
      明文，查現今詐欺集團往往巧立名目，誘使被害人轉帳匯
      款至人頭帳戶，以遂行犯罪，在此期間，詐欺集團為隱蔽
      身份，逃避警員查緝起見，並常有使用以他人名義申請之
      電話，作為聯絡被害人及其旗下車手之工具使用之必要，
      此種案件層出不窮，時有所聞，且經電視媒體、社會大眾
      長期報導、傳述結果，已係眾所週知之事實，是故，個人
      不能隨意申請電話，提供不相干之他人使用，已係一般人
      應有之認識，被告於偵查中並陳稱：伊不知「和尚」其人
      之年籍資料，「和尚」原先並應允每月給伊一千元等語（
      臺灣士林地方法院檢察署九十八年度偵緝字第九二三號卷
      第二十頁），是由「和尚」以前述迂迴方式，甚至願意付
      款請被告幫忙申請行動電話等情以觀，客觀上應足令人懷
      疑「和尚」使用上開行動電話，是否意在隱蔽個人身份，
      從而推認「和尚」所欲從事者或係不法勾當，而被告在提
      供本案兩支行動電話給「和尚」使用時，已四十九歲，心
      智正常，為國中畢業，有工作經驗（臺灣彰化地方法院檢
      察署九十八年度偵緝字第四八三號卷第五頁），按其臺灣
      高等法院前科紀錄表所載，此前並有竊盜、詐欺等前科，
      對上開社會常態及疑點，依其年齡、智識及社會經驗，應
      難諉為不知，然被告仍貿然申請行動電話供「和尚」使用
      ，甚至不知「和尚」借用其名義申請電話使用之目的，自
      足認定對被告而言，縱使該詐欺集團果然藉其提供之行動
      電話犯罪，亦不違背其本意，被告有幫助該詐欺集團犯詐
      欺取財罪之未必故意，應可認定。
（三）綜上所述，本件事證已臻明確，被告犯行堪予認定，應依
      法論科。
三、查被告將其申請之行動電話提供予本案之詐欺集團使用，並
    非直接參與該集團詐騙被害人之犯行，且被告對上揭犯罪，
    亦無為自己犯罪之意，其所為應僅止於對該集團之犯罪，提
    供構成要件以外之助力，係幫助犯。核被告所為，係犯刑法
    第三十條第一項前段、第三百三十九條第一項之幫助詐欺取
    財罪。被告將其申請之兩支行動電話交給該詐欺集團使用，
    使丁○○、乙○、甲○○三名被害人先後受該詐欺集團所騙
    ，除乙○經警員及時查獲出面取款之詐欺集團成員利家緣外
    ，丁○○、甲○○二名被害人均已遭詐去款項，是被告係以
    一個提供電話之幫助行為，幫助該詐欺集團犯兩個詐欺取財
    罪及一個詐欺取財未遂罪，為想像競合犯，應依刑法第五十
    五條規定，從較重之詐欺取財罪處斷。至該詐欺集團假冒臺
    灣臺北地方法院檢察署人員，持偽造之檢察署傳票、收據，
    向丁○○、甲○○詐取款項，雖另犯刑法第二百十六條、第
    二百十條之行使偽造公文書等罪嫌，惟偽造公文書與詐欺取
    財兩者間並無必然關連，由現有證據，亦難認被告對該部分
    犯罪事實能有所預見，參酌最高法院五十年台上字第一０六
    ０號判例：「共同正犯之所以應對其他共同正犯所實施之行
    為負其全部責任者，以就其行為有犯意之聯絡為限，若他犯
    所實施之行為，超越原計畫之範圍，而為其所難預見者，則
    僅應就其所知之程度，令負責任，未可概以共同正犯論」，
    是尚難令被告就此部分負幫助行使偽造公文書之責，併此敘
    明。被告為幫助犯，考量其犯行對該詐欺集團提供之助力有
    限，且替代性高，惡性不彰，爰依刑法第三十條第二項規定
    減輕其刑。又被告前有如事實欄所示之科刑及執行情形，有
    其臺灣高等法院被告前案紀錄表一份附卷可稽，其於前案有
    期徒刑執行完畢後，五年內故意再犯本件有期徒刑以上刑之
    罪，為累犯，應依刑法第四十七條第一項規定加重其刑。被
    告之刑同時有加重及減輕之情形，依刑法第七十一條第一項
    規定，先加後減之。聲請簡易判決處刑意旨僅敘及被告將其
    申請之0000000000號行動電話提供給該詐欺集團
    使用後，該詐欺集團成員以之詐騙丁○○之犯行，未敘及被
    告並同時申請另一支000000000號行動電話供該詐
    欺集團使用，且該詐欺集團成員另以上開兩支行動電話，分
    別詐騙乙○及甲○○等事實，惟此部份移送併辦之犯罪事實
    與前述已起訴之事實間，具有想像競合犯裁判上一罪之關係
    ，本院自應併予審酌。
四、原審對被告論罪科刑，雖非無見，惟未敘及該詐欺集團成員
    在取得被告提供之人頭帳戶後，以之詐騙乙○及甲○○之事
    實，則有違誤，且就犯罪事實誤載為九十七年三、四月。檢
    察官執此指摘原判決不當，提起上訴，為有理由，應由本院
    予以撤銷改判。爰審酌現今詐欺集團猖獗，一般民眾受此類
    不法集團詐騙、騷擾，甚至因此損失財物者，不勝枚舉，而
    被告隨意申請行動電話供詐欺集團使用，不僅使偵查機關無
    法透過電話申請資料追查該集團成員，益增破案困難，且往
    往間接造成被害人之鉅額金錢損失，適所以助長此類歪風，
    不宜輕縱，其犯罪之動機、目的及犯後態度等一切情狀，量
    處如主文第二項所示之刑，並諭知易科罰金之折算標準，以
    示懲儆。
五、被告經合法傳喚，無正當理由不到庭，爰不待其陳述逕行判
    決。
據上論斷，應依刑事訴訟法第四百五十五條之一第三項、第三百
七十一條、第三百六十九條第一項前段、第三百六十四條、第二
百九十九條第一項前段，刑法第三十條第一項前段、第二項、第
三百三十九條第三項、第一項、第五十五條、第四十七條第一項
、第四十一條第一項前段，刑法施行法第一條之一第一項、第二
項前段，判決如主文。
本案經檢察官鄭富城到庭執行職務。
中    華    民    國    99    年    3     月    30    日
                    刑事第八庭  審判長法  官  黃雅君
                                      法  官  孫萍萍
                                      法  官  陳彥宏
上列正本證明與原本無異。
不得上訴。
                                      書記官  范煥堂
中    華    民    國    99    年    3     月    30    日
論罪法條：刑法第30條第1 項前段、第2 項、第339 條第1 項、
          第3 項
中華民國刑法第30條
幫助他人實行犯罪行為者，為幫助犯。雖他人不知幫助之情者，
亦同。
幫助犯之處罰，得按正犯之刑減輕之。
中華民國刑法第339條
意圖為自己或第三人不法之所有，以詐術使人將本人或第三人之
物交付者，處5 年以下有期徒刑、拘役或科或併科1 千元以下罰
金。
以前項方法得財產上不法之利益或使第三人得之者，亦同。
前二項之未遂犯罰之。

司法院資訊處製作；財團法人民間司法改革基金會備份。
